【裁判字號】    90,判,2322
【裁判日期】    901207
【裁判案由】    服務標章
【裁判全文】
最  高  行  政  法  院  判  決                    九十年度判字第二三二二號
    原      告  香港商．嘉柏有限公司
                Crown W.
                Limited.
    代  表  人  詹姆士．E．湯.
                James E.
    訴訟代理人  陳長文律師
                宋耀明律師
    被      告  經濟部智慧財產局（承受原經濟部中央標準局業務）
    代  表  人  陳明邦
右當事人間因服務標章事件，原告不服行政院中華民國八十九年二月十八日台八十九
訴字第○五○二六號再訴願決定，提起行政訴訟。本院判決如左︰
    主  文
原告之訴駁回。
訴訟費用由原告負擔。
    事  實
緣原告於八十四年三月十五日以「CROWN WORLDWIDE 」服務標章，指定使用於商品及
服務分類表第三十九類之貨物、貨櫃之裝卸服務；貨物之包裝、捆紮、倉儲及運送服
務；空運服務；民用航空運輸業服務；搬家服務；貴重物品之運輸服務；海運服務；
包裹運輸服務；鐵路運輸服務；倉儲服務；倉庫出租服務；貨櫃出租服務；船舶倉儲
服務申請註冊，並聲明圖樣內之WORLDWIDE 不在專用之列，經被告審查核准，列為註
冊第九五八三六號服務標章。嗣關係人海灣國際股份有限公司以該服務標章有違註冊
時商標法第七十七條準用同法第三十七條第一項第十二款之規定，對之申請評定。被
告以系爭註冊第九五八三六號「CROWN WORLDWIDE」服務標章圖樣上之外文首字CROWN
，與據以評定之註冊第三一九六○號「海灣及圖CROWN」服務標章圖樣上之外文CROWN
相同，依一般消費者普通所用之注意力，異時異地隔離觀察，難謂無產生係源自同一
系列標章之認知，有使人產生混同誤認之虞，應屬近似之服務標章，復指定使用於同
一或類似服務，有違註冊時商標法第七十七條準用同法第三十七條第一項第十二款之
規定，乃評決系爭第九五八三六號「CROWN WORLDWIDE 」服務標章之註冊應作為無效
，發給中台評字第八八○○九七號服務標章評定書。原告不服提訴願、再訴願，均遭
決定駁回，遂提起本件行政訴訟，茲摘兩造訴辯意旨如次：
原告起訴意旨及補充理由略謂：一、按標章圖樣相同或近似於他人同一服務或類似服
務之註冊標章者，不得申請註冊，固為系爭標章註冊時商標法第七十七條準用同法第
三十七條第一項第十二款前段所明定。惟，判斷二商標是否近似，應以通體隔離觀察
之方法比較二標章簡繁程式，相同部分是否引人注意，倉卒之間消費者是否難以辨識
，異時異地隔離觀察是否易於混淆誤認之虞為斷。查據以評定之註冊第三一九六○號
標章係由中文「海灣」與盾牌圖形所組成，其中盾牌圖形中央置有碩大而明顯之白色
數字「１」，而橫於數字上方者，始為細小不顯著之外文「CROWN 」，整體構圖中文
「海灣」、盾牌圖形及阿拉伯數字「１」佔該標章之三分之二，予人印象深刻，為該
標章之主要部分，反觀系爭標章係由單純之外文「CROWN WORLDWIDE 」所構成，茲謹
列兩標章圖樣如二標章繁簡有別，整體予人寓目印象中大異其趣，異時異地通體隔離
觀察，並無使消費者混淆誤認之虞，二件標章非屬近似之標章至為明顯。原處分機關
及原決定機關僅以二標章皆含有相同之外文「CROWN 」，而率然認定二標章近似，此
種細微比對二標章之各部分以認定標章整體是否近似之方法，實違反「通體隔離觀察
」之原則，殊不可採。蓋；(一)標章專用權係以請准註冊之圖樣為限，於實際使用時，
亦需整體使用，方屬合法使用。故以消費者立場而言，寓目所見為一整體性標章，斷
不致將標章任意割裂後將各部分予以單獨辨識。此觀諸行政法院歷年來之判決及判例
，亦係以通體隔離觀察為比較標章之近似為主要判斷標準自明。茲引據貴院之判例判
決如後以為證明：七十二年度判字第一六二號、七十二年度判字第六七○號、七十二
年度判字第八九九號、七十二年度判字第一六五六號、七十三年度判字第一○○號、
七十三年度判字第二三六號、七十三年度判字第五一五號、七十四年度判字第七五四
號、七十四年度判字第四二八號、七十年度判字第一○六一號、七十二年度判字第一
○五號、七十三年度判字第一一一○號、七十五年度判字第二一號、七十五年度判字
第二八七號、七十六年度判字第五一六號、七十七年度判字第二三二號、七十七年度
判字第二九八號等。(二)系爭標章與據以評定之標章通體隔離觀察，不但簡繁有別，表
達意念亦不相同，復有外文「WORLDWIDE 」與中文「海灣」、盾牌圖形及其中大而明
顯之白色數字「１」可資區別，其非近似標章，實無庸置疑。而原處分機關於註冊第
三一九六○號「海灣及圖 CROWN」服務標章評定案之評定書中，亦認定「註冊第三一
九六○號『海灣及圖CROWN』服務標章圖樣係由中文『海灣』及外文『CROWN』１字號
盾牌設計圖所組成，與據爭標章係由單純外文『Crown Pacific 』．．．相較，二者
構圖意匠截然不同，．．．」，而本案系爭標章「CROWN WORLDWINDE」與該案據爭標
章「CROWN PACIFIC 」同屬單純外文，惟原處分機關及原決定機關在認定與註冊第三
一九六○號標章之近似時卻有前後完全不同的判斷標準，對於本案不著重其圖樣之通
體形象，僅以二標章均有相同之外文「CROWN 」即率爾認定二標章近似，不但與貴院
所採之「總括商標圖樣之全部隔離觀察」之原則相去甚遠，亦有違消費者於實際選擇
服務之提供時辨識標章之習慣，其認事用法失之偏頗，殊不足取。二、次查詢原處分
機關之網站，發現國內外廠商以「CROWN 」作為商標及服務標章或商標及服務標章之
主要部分而獲准註冊於各類商品及服務者，計有三百五十餘件，而併存註冊於相同或
類似之商品及服務者所在多有，茲試舉例如下：(一)第三類「化粧品」－註冊第三○八
五八七號「皇冠樂也及圖CROWN」商標、註冊第三○八五八九號「王冠CROWN」商標、
註冊第四四九七一二號「淑妃CROWN PRINCESS」商標、四六三六八○號「皇冠及圖CR
OWN」商標、註冊第五五六八○三號「派克迪歐 CROWN PRINCESS」商標。(二)第九類「
電話機、音響」－註冊第六六八五八二號「Crown Royal 」商標、註冊第八五五四五
八號「CROWN WORLD」商標、註冊第八五五四五七號「CROWN ASIA 」商標、註冊第八
五五五六九號「CROWN Peigisin 」商標、註冊第四○二五○號「王冠CROWN」商標、
註冊第七八七○二二號「冠北 CROWN NORTH及圖」商標。(三)第十一類「烤箱」－註冊
第七一○七四四號「應大Crown」商標、註冊第八六一五二九號「CROWN ASIA 」商標
、註冊第八六一五三○號「CROWN WORLD 」商標。(四)第二十五類「衣服」－註冊第一
八八六九號「三冠及圖 CROWNS」商標、註冊第一七八四一八號「凱晴CROWN」商標、
註冊第一八二五二四號「冠翼及圖Crown Wing」商標、註冊第二○七一二二號「冠人
及圖CROWN MAN」商標、註冊第四九六四五○號「權杖CROWN POWER」商標、註冊第六
○一四一四號「北半球之冠CROWN NORTHEARTH」商標、註冊第六二六一九八號「皇力
CROWN JEWELS及圖」商標、註冊第六五一八一○號「冠人CROWN MAN 及圖」商標。(五)
第二十八類「兒童玩具、運動遊戲器具」－註冊第一四八三三九號「王冠 CROWN」商
標、註冊第二一○三七四號「旺達CROWN BABY」商標、註冊第三二二五六九號「王冠
CROWN 及圖」商標。(六)第三十九類「代辦國內外旅遊、旅行社」－註冊第五四八二二
號「金皇及圖CROWN AMBASSADOR」服務標章、註冊第六二七六三號「金冠旅遊 CROWN
TOURIST」服務標章、註冊第九○四五○號「Crown TRAVEL 」服務標章、註冊第一一
八九七八號「CROWN」服務標章。綜上觀之，原處分機關對於含有「CROWN」外文之三
百五十餘件商標及服務標章之審查標準係依照前述貴院所採之「總括商標圖樣之全部
隔離觀察」原則，因此，縱然各標章均有相同之外文「CROWN 」，惟因尚有其他外文
、中文或圖形足供區別，並無造成消費者混淆誤認之虞，故得以並存註冊。今系爭標
章與據以評定之標章雖均有相同之外文「CROWN」，惟兩標章尚有外文「WORLDWIDE」
與中文「海灣」、盾牌圖形及大而明顯之白色數字「１」可資辨識，依原處分機關對
上述商標及服務標章之同一審查標準，兩標章斷無混淆誤認之虞，為不近似標章，極
為顯然。三、綜上所述，原告之標章並無註冊時商標法第三十七條第一項第十二款之
適用，懇請貴院鑒核，依法撤銷原處分及原決定，以維護原告之權益等語。
被告答辯意旨略謂：按服務標章相同或近似於他人同一服務或類似服務之註冊服務標
章者，不得申請註冊，為本件服務標章註冊商標法第七十七條準用第三十七條第一項
第十二款所明定。而判斷兩造服務標章近似與否，應依具有普通知識之一般消費者施
以普通之注意，異時異地隔離觀察，有無引起混同誤認以為斷。服務標章在外觀，觀
念或讀音方面有一近似者，即為近似之服務標章。查本件系爭註冊第九五八三六號「
CROWN WORLDWIDE」服務標章圖樣上首字外文「CROWN」，與據以評定註冊第三一九六
○號「海灣及圖CROWN」服務標章圖樣上之外文「CROWN」相同，依一般消費者施以普
通所用之注意，異時異地隔離觀察之際，難謂無產生係源自同一系列標章之認知，客
觀上有使人產生混同誤認之虞，應屬近似之標章，系爭服務標章復指定使用於貨物運
送、空運服務等同一或類似之服務，自有首揭法條之適用。至於原告所舉之「 CROWN
」作為商標或標章圖樣或其中一部分申請註冊者諸案例，其案情均有不同，尚難執為
本件應准註冊之論據，原處分要無違誤，請駁回原告之訴等語。
    理  由
依註冊時商標法第七十七條準用同法第三十七條第一項第十二款前段規定，服務標章
圖樣相同或近似於他人同一服務或類似服務之註冊服務標章者，不得申請註冊。而判
斷服務標章近似與否，應就其主要部分隔離觀察，有無引起混同誤認之虞以為斷，迭
經本院著有判例。又服務標章在外觀、觀念或讀音方面有一近似者，即為近似之服務
標章；服務標章圖樣上之外文，有一單字相同或主要部分相同或近似，有混同誤認之
虞者，為外觀近似。本件被告以系爭註冊第九五八三六號「CROWN WORLDWIDE 」服務
標章圖樣（如附圖一），據以評定之註冊第三一九六○號「海灣及圖 CROWN」服務標
章圖樣（如附圖二），審諸據以評定服務標章圖樣上之外文CROWN 係列於墨色盾牌圖
形中央反白部位，予人印象甚為明顯，難謂非為該服務標章圖樣主要部分之一。系爭
服務標章圖樣之外文CROWN WORLDWIDE 與據以評定服務標章圖樣主要部分之一之外文
CROWN，均有相同之CROWN，異時異地隔離觀察，難謂無使人混同誤認之虞，又指定使
用於同一或類似服務，乃評決系爭服務標章之註冊應作為無效，發給中台評字第八八
○○九七號服務標章評定書。原告不服，循序提起行政訴訟，主張系爭服務標章圖樣
係單純由獨創之外文CROWN WORLDWIDE 所構成，為隱喻世界頂級榮耀之意，據以評定
之服務標章圖樣則由中文海灣及盾牌圖形所組成，盾牌圖形中央有碩大之白色數字１
，橫書於其上者為細小之外文 CROWN，消費者辨識焦點應為中文海灣，兩服務標章圖
樣整體外觀截然可分，為消費者所認知，無註冊時商標法第三十七條第一項第十二款
規定適用云云。但查系爭「CROWN WORLDWIDE」服務標章圖樣上之外文首字CROWN，與
據以評定「海灣及圖CROWN」服務標章圖上之外文CROWN相同，依一般消費者普通所用
之注意力，異時異地隔地隔離觀察，難謂無產生係源自同一系列標章之認知，自有使
人產生混同誤認之虞。且又指定使用於同一或類似服務，依法要難准予註冊為服務標
章。至原告所舉本院七十二年度判字第一六二號、七十二年度判字第六七○號、七十
二年度判字第八九九號、七十二年度判字第一六五六號、七十三年度判字第一○○號
、七十三年度判字第二三六號、七十三年度判字第五一五號、七十四年度判字第七五
四號、七十四年度判字第四二八號、七十年度判字第一○六一號、七十二年度判字第
一○五號、七十三年度判字第一一一○號、七十五年度判字第二一號、七十五年度判
字第二八七號、七十六年度判字第五一六號、七十七年度判字第二三二號、七十七年
度判字第二九八號判決要旨暨註冊第三○八五八七號、第四四九七一二號、第四六三
六八○號、第五五六八○三號、第六六八五八二號、第八五五四五八號、第八五五四
五七號、第八五五五六九號、第四○二五○號、第七八七○二二號、第七一○七四四
號、第八六一五二九號、第八六一五三○號、第一八八六九號．．．．．等以「 CRO
WN」作為商標及服務標章之主要部份而獲准註冊於各類商品及服務者，因其案情有別
，或圖樣不同，依個案審查原則，尚不得執為本案應准予註冊之論據。從而被告評決
系爭第九五八三六號「 CROWN WORLDWIDE」商標之註冊應作為無效之處分，並無違誤
。一再訴願決定，遞予維持，亦無不合。原告起訴論旨，難謂有理由，應予駁回。
據上論結，本件原告之訴為無理由，爰依行政訴訟法施行法第二條、行政訴訟法第九
十八條第三項前段，判決如主文。
中    華    民    國      九十      年      十二      月      七        日
                    最 高 行 政 法 院  第 三 庭
                                審 判 長 法  官      徐  樹  海
                                         法  官      黃  合  文
                                         法  官      吳  明  鴻
                                         法  官      鄭  淑  貞
                                         法  官      林  家  惠
右  正  本  證  明  與  原  本  無  異
                                         法院書記官  陳  盛  信
中    華    民    國      九十      年      十二      月      十        日


司法院資訊處製作；財團法人民間司法改革基金會備份。
